---
title: "Tamanhos de efeito para o teste de Mann-Whitney"
author: Fernanda Fiel Peres
date: '2025-12-28'
slug: [te-mann-whitney]
categories: []
tags: ['Estatística teórica']
comments: yes
summary: 'Sabia que há mais de um tamanho de efeito sugerido para o teste não-paramétrico de Mann-Whitney? Neste post te explico os três tamanhos de efeito sugeridos (r, VDA e correlação rank-biserial), como interpretá-los e calculá-los.'
output:
  blogdown::html_page:
    toc: false
bibliography: "references.bib"
csl: "/Users/fernandafperes/Documents/Consultorias Científicas/Base para relatórios/ABNT.csl"
editor_options: 
  chunk_output_type: console
---

```{r, include=FALSE}
# knitr::opts_knit$set(upload.fun = knitr::imgur_upload, base.url = NULL)
knitr::opts_chunk$set(fig.width = 4, fig.height = 3.3, cache = FALSE,
                      fig.align = "center", warning = FALSE, message = FALSE)
library(tidyverse)
library(ggpubr)
source("/Users/fernandafperes/Documents/Blog_/content/blog/render_toc.R")
fstatix::paleta_f()
```
   
   
Em um [post anterior](https://fernandafperes.com.br/blog/tamanho-de-efeito/) eu te expliquei o que é tamanho de efeito e o porquê você deveria calculá-lo nas suas análises. Nesse post, vamos discutir os tamanhos de efeito adequados a um teste **não-paramétrico** que compara as distribuições de dois grupos independentes: o teste de **Mann-Whitney**.  
  
Se você já se aventurou a pesquisar sobre tamanhos de efeito para testes não-paramétricos, deve ter percebido que a literatura sobre esse tema é bem mais escassa e dispersa que a de tamanhos de efeito para testes paramétricos (como testes-t, ANOVAs). Isso me motivou a publicar recentemente um artigo de revisão sobre esse tema [@peres2025effect]. Caso o assunto seja do seu interesse, recomendo a leitura! Você pode baixá-lo gratuitamente [neste link](https://pmc.ncbi.nlm.nih.gov/articles/PMC12701665/pdf/bm-36-1-010101.pdf) :)  
  
Este post está dividido nos seguintes tópicos:  
  
```{r toc, echo=FALSE}
render_toc("index.Rmd", toc_header_name = NULL, toc_depth = 2, base_level = 3)
```
  
   
### O que é o teste de Mann-Whitney
   
O teste de Mann-Whitney -- também conhecido como teste da soma dos postos de Wilcoxon (em inglês, *Wilcoxon rank-sum test*), ou ainda teste Wilcoxon-Mann-Whitney -- compara as distribuições de **dois grupos independentes**. Portanto, usamos o teste de Mann-Whitney quando temos uma variável independente com duas categorias. Já a variável dependente pode ser de **natureza numérica ou ordinal** [@king2018].  
  
É comum vermos o teste de Mann-Whitney sendo descrito como um teste que compara as medianas de dois grupos independentes. No entanto, essa interpretação é **incorreta**. O teste de Mann-Whitney **compara as distribuições** dos dois grupos em análise, de forma que é possível observar diferenças estatisticamente significativas mesmo quando os grupos apresentam medianas idênticas. O teste de Mann-Whitney pode ser interpretado como um teste de comparação de medianas apenas quando os dois grupos em comparação apresentam distribuições com formato e espalhamento muito semelhantes. Para uma discussão mais aprofundada sobre as hipóteses do teste de Mann-Whitney, recomendo a leitura de @hart2001mann.  
  
>Caso tenha interesse em entender com mais profundidade o cálculo por trás do teste de Mann-Whitney, recomendo [esse vídeo](https://youtu.be/3GZ5Y7Xixyo?si=II5NXLKH1j4yHuUB) do meu canal, que mostra o passo-a-passo do cálculo manual.  
  
  
### Tamanho de efeito r
  
O tamanho de efeito mais reportado após a realização de um teste de Mann-Whitney é o tamanho de efeito **r**. Para calcular esse tamanho de efeito precisamos apenas do valor de z e do N. O z corresponde à estatística padronizada do teste de Mann-Whitney, liberada pela maior parte dos softwares de análise estatística, como o SPSS. Já o N é o tamanho total da amostra, considerando os dois grupos [@fritz2012effect].
  
$$
r = \frac{z}{\sqrt{N}}
$$
  
Caso o valor de z não seja liberado pelo software estatístico que você está utilizando, é possível calculá-lo manualmente. No meu artigo você encontra a fórmula e as referências para esse cálculo [@peres2025effect].  
  
  
#### Calculando o valor de r
  
##### No software R
  
Caso você use o software R [@R-base], minha recomendação é calcular o valor de r com a função `wilcoxonR()` do pacote `rcompanion` [@rcompanion]. Para tudo fazer mais sentido, vamos partir de uma base de exemplo, com dados de glicemia de dois grupos, um formado por pessoas que praticam exercícios físicos regularmente e outro por sedentários:  
  
```{r}
# Criação da base de dados

set.seed(4321)
dados <- as.data.frame(list(Grupo = c(rep("Exercício", 29), rep("Sedentários", 31)),
                            Glicemia = c(round(rnorm(29, mean = 95, sd = 10)),
                                         round(rnorm(31, mean = 120, sd = 15)))))
```
  
```{r, echo=FALSE, warning=FALSE, message=FALSE}
fstatix::desc_geral_grupo(dados, vars = 2, grupo = Grupo, relatorio = F)$tab |> 
  mutate(Variável = gsub(" \\(n = 60\\)", "", Variável)) |> 
  flextable::regulartable() |>
  ftExtra::colformat_md(part = "all") |>
  flextable::align(j = -c(1), align = "center", part = "all") |>
  flextable::bold(part = "header") |>
  flextable::merge_v(part = "header") |>
  flextable::merge_v(j = 1, part = "body") |>
  flextable::merge_h(part = "header") |>
  flextable::valign(valign = "bottom", part = "header") |>
  flextable::valign(valign = "top", part = "body") |>
  flextable::autofit()
```
  
Perceba que os participantes do grupo sedentário tendem a apresentar **valores mais altos** de glicemia do que aqueles que praticam exercícios regularmente.  
  
Como calcular o tamanho de efeito r para essa base, em R?  
  
```{r}
# Cálculo do tamanho de efeito r

library(rcompanion)

rcompanion::wilcoxonR(x = dados$Glicemia, g = dados$Grupo)
```
  
Veja que isso resulta em um tamanho de efeito r de -0,825. No próximo tópico vamos discutir como interpretá-lo.  
  
  
##### Com uma planilha de Excel
  
Caso você não use o software R, você pode calcular o tamanho de efeito r em uma planilha de Excel que eu criei. [Neste vídeo](https://youtu.be/-zm8xhTN-IU?si=bH9Bq-QSq0gXzLsJ) eu te explico como utilizar a planilha para esse cálculo e, na descrição, você encontra o link para baixá-la. Caso não queira citar o vídeo do YouTube no seu trabalho, você pode **citar** o meu artigo de 2025, no qual eu disponibilizo uma planilha equivalente [@peres2025effect].  
  
>Só um ponto de atenção: caso você use o valor de z calculado pela planilha, há uma diferença entre a planilha do YouTube e a fornecida como material suplementar do artigo. A do YouTube inclui a correção de continuidade (em inglês, *continuity correction*) e a do artigo usa a primeira fórmula proposta, sem essa correção.  
>Mas, se você estiver usando o **z calculado pelo software**, os resultados serão **idênticos**.  
  
  
#### Como interpretar o valor de r?
  
O valor de r varia de -1 a 1, sendo que o valor zero indica ausência de diferenças entre os dois grupos. Há mais de uma sugestão de classificação para esse valor de r, mas a mais comumente utilizada é [@cohen1988; @fritz2012effect; @peres2025effect]:  
  
* r ≥ 0,1 = efeito pequeno
* r ≥ 0,3 = efeito médio
* r ≥ 0,5 = efeito grande
  
Ah, essas classificações se referem ao **valor absoluto**, ignorando o sinal. Portanto, no nosso exemplo, o r = -0,825 seria classificado como um **efeito grande**.
   
No entanto, vale destacar que essa ou outras classificações são, de fato, apenas **sugestões**. É possível que um tamanho de efeito classificado como grande corresponda a uma alteração de magnitude clinicamente irrelevante. Da mesma forma, um tamanho de efeito classificado como irrisório (inferior a pequeno) pode representar uma alteração de magnitude significativa na prática. Portanto, recomenda-se que a interpretação do tamanho de efeito leve em consideração o contexto [@thompson2007effect; @schafer2019meaningfulness]. O próprio Cohen enfatiza bastante isso no seu livro [@cohen1988].  
   
   
   
### Tamanho de efeito VDA (Linguagem comum)
  
Existe um tipo de tamanho de efeito chamado de "linguagem comum", abreviado como CLES, do inglês *Common Language Effect Size*. A proposta desse tipo de tamanho de efeito é tornar a informação da magnitude do efeito mais intuitiva, facilitando a sua interpretação. Esses tamanhos de efeito correspondem a **probabilidades de superioridade**, termo também frequentemente utilizado para descrevê-los.  
  
Para o teste de Mann-Whitney o tamanho de efeito linguagem comum recebe o nome de "A de Vargha e Delaney" (abreviado como **VDA**, do inglês *Vargha and Delaney's A*), uma vez que foi proposto por @vargha2000.  
  
O VDA é calculado a partir da fórmula abaixo, para a qual:  
  
* U = estatística não-padronizada do teste de Mann-Whitney
* n~1~ = tamanho do grupo 1
* n~2~ = tamanho do grupo 2  
  
$$
VDA = \dfrac{U}{n_1 \times n_2}
$$
   
   
#### Calculando o valor de VDA
  
O cálculo do VDA é bem simples: basta aplicar a fórmula acima. Mas abaixo te explico duas formas de automatizar esse cálculo: 1) calculando o VDA no software R e 2) calculando o VDA com uma planilha de Excel.  
  
  
##### No software R
  
Caso você use o software R [@R-base], você pode calcular o valor de VDA com a função `vda()` do pacote `rcompanion` [@rcompanion]. Vamos calculá-lo para a base de dados que criamos acima:  
  
```{r}
# Cálculo do tamanho de efeito VDA

library(rcompanion)

rcompanion::vda(formula = Glicemia ~ Grupo, data = dados)
```
  
Veja que isso resulta em um VDA de 0,038. No próximo tópico vamos discutir como interpretá-lo.  
  
  
##### Com uma planilha de Excel
  
Caso você não use o software R, você pode calcular o VDA na planilha em Excel que eu disponibilizo [neste vídeo](https://youtu.be/-zm8xhTN-IU?si=bH9Bq-QSq0gXzLsJ). Lembrando que ela é equivalente à planilha disponibilizada no meu artigo [@peres2025effect].  
  
  
#### Como interpretar o valor de VDA?
  
O valor de VDA varia de 0 a 1, sendo que o valor 0,5 indica ausência de diferenças entre os dois grupos. Os autores sugerem que esse valor seja classificado da seguinte forma [@vargha2000]:  
  
* VDA ≥ 0,56 = efeito pequeno
* VDA ≥ 0,64 = efeito médio
* VDA ≥ 0,71 = efeito grande
  
>Mas aqui tem um detalhe importante: caso o VDA calculado seja **inferior a 0,5**, a interpretação deve ser feita em cima do valor complementar -- ou seja, devemos **subtrair o VDA de 1**.  
  
  
No nosso exemplo, o VDA foi igual a 0,038. Como esse valor é inferior a 0,5, para interpretá-lo e classificá-lo, vamos subtraí-lo de 1:  
  
<center>
1 - VDA  
1 - 0,038  
**0,962**  
</center>
</br>
  
Pronto, agora podemos classificar o VDA. Como o valor é superior a 0,71, temos um **efeito grande**.  
  
Com relação à interpretação, o VDA corresponde a uma **probabilidade de superioridade**. No nosso exemplo, sabemos que os valores de glicemia do grupo "Sedentários" são mais altos que os valores do grupo "Exercício". Chegamos a um valor de 0,962. Para pensarmos em porcentagem, basta multiplicar esse valor por 100:  
  
<center>
0,962 x 100 = **96,2%**  
</center>
</br>
  
Isso significa que, ao sortearmos uma pessoa do grupo sedentário, há **92,6% de probabilidade de que sua glicemia seja maior** do que a de uma pessoa sorteada no grupo exercício [@vargha2000; @peres2025effect].  
  
  
  
### Tamanho de efeito correlação *rank-biserial*
  
Uma terceira possibilidade de tamanho de efeito é a chamada correlação *rank-biserial*, que pode ser traduzida livremente como **correlação posto-bisserial**. Essa correlação é **equivalente** ao tamanho de efeito chamado de **delta de Cliff** (em inglês, *Cliff's delta*). A correlação *rank-biserial* tende a ser abreviada como rg, enquanto o delta de Cliff é abreviado pela letra grega delta minúscula, δ [@peres2025effect].  
  
Esse tamanho de efeito corresponde a uma transformação linear do tamanho de efeito VDA:  
  
$$
rg = \delta = 2 \times VDA - 1
$$
  
Ou, caso você prefira a fórmula que não inclui o VDA, ela passa a ser:  
  
$$
rg = \delta = \dfrac{2 \times U}{n_1 \times n_2}-1
$$
  
  
Sendo:

* U = estatística não-padronizada do teste de Mann-Whitney
* n~1~ = tamanho do grupo 1
* n~2~ = tamanho do grupo 2  
  
  
#### Calculando o valor de rg (= δ)
  
De novo, para cálcular esse tamanho de efeito basta aplicar a fórmula acima. Mas há duas formas de automatizar esse cálculo: 1) calculando o rg (= δ) no software R e 2) calculando o rg (= δ) com uma planilha de Excel.  
  
  
##### No software R
  
Caso você use o software R [@R-base], você pode calcular o valor de rg com a função `wilcoxonRG()` do pacote `rcompanion` [@rcompanion] ou com a função `rank_biserial()` do pacote `effectsize` [@effectsize]. Vamos calculá-lo para a base de dados que criamos acima:  
  
```{r}
# Cálculo do tamanho de efeito rg pelo pacote rcompanion

library(rcompanion)

rcompanion::wilcoxonRG(x = dados$Glicemia, g = dados$Grupo)
```
  
  
```{r}
# Cálculo do tamanho de efeito rg pelo pacote effectsize

library(effectsize)

effectsize::rank_biserial(x = dados$Glicemia, y = dados$Grupo)
```
  
  
Veja que isso resulta em um rg de -0,961. No próximo tópico vamos discutir como interpretá-lo.  
  
  
##### Com uma planilha de Excel
  
Caso você não use o software R, você pode calcular o rg na planilha em Excel que eu disponibilizo [neste vídeo](https://youtu.be/-zm8xhTN-IU?si=bH9Bq-QSq0gXzLsJ). Lembrando que ela é equivalente à planilha disponibilizada no meu artigo [@peres2025effect].  
  
  
#### Como interpretar o valor de rg (= δ)?
  
O tamanho de efeito rg (= δ) é uma transformação linear do VDA: enquanto o VDA varia de 0 a 1, com 0,5 indicando ausência de efeito, o rg varia de -1 a 1, com 0 indicando ausência de efeito. De acordo com @vargha2000 esse tamanho de efeito pode ser classificado, **em valor absoluto**, como:  

* rg ≥ 0,11 = efeito pequeno
* rg ≥ 0,28 = efeito médio
* rg ≥ 0,43 = efeito grande
  
No nosso exemplo, o rg foi igual a -0,961. Para interpretá-lo, vamos ignorar o sinal. Veja que esse é um tamanho de efeito classificado como **grande**.  
  
  
  

### Como citar esse post, nas normas da ABNT
  
  
> PERES, Fernanda F. **Tamanhos de efeito para o teste de Mann-Whitney**. Blog Fernanda Peres, São Paulo, 28 dez. 2025. Disponível em: https://fernandafperes.com.br/blog/te-mann-whitney/.
  
  
Lembrando que todo o conteúdo que está neste post está incluído também no meu artigo de revisão [@peres2025effect].  
  
  
<br />

*** 
  
  
### Referências  
  


