---
title: "Qual serviço se adequa a você?"
hidetitle: true
type: "static"
---

```{r, include = F}
agenda_aberta <- F
razao_fechamento <- "Dada a alta demanda, a agenda para consultorias e análises de dados está **temporariamente fechada**."
# razao_fechamento <- "Estarei em recesso a partir do dia 21/12 e tirarei duas semanas de férias em janeiro. A agenda para contratação dos serviços de análise dados ou consultoria ficará **fechada** durante esse período."
# razao_fechamento <- "Estarei em recesso a partir do dia 20/12 e tirarei uma semana de férias em janeiro. Por esse motivo, a agenda para contratação dos serviços de análise dados ou consultoria está **fechada**."
# razao_fechamento <- "Você já deve saber que muito em breve eu vou lançar um curso, né? Se não sabia, já fica aqui a informação! Para conseguir finalizar todos os detalhes do curso a tempo, a agenda para contratação dos serviços de análise dados ou consultoria está **temporariamente fechada**. Agradeço a compreensão! Em breve estou de volta!"
reabertura <- "dia 15/07/2025"

inicio_aberta <- ifelse(isFALSE(agenda_aberta), "<!--", "")
fim_aberta <- ifelse(isFALSE(agenda_aberta), "-->", "")
inicio_fechada <- ifelse(isFALSE(agenda_aberta), "", "<!--")
fim_fechada <- ifelse(isFALSE(agenda_aberta), "", "-->")
```


<!-- Versão agenda aberta -->


`r inicio_aberta`

<center>
Oi! Vou ficar feliz em te ajudar com o processo de análise dos seus dados!
<br>
Abaixo você encontra uma breve explicação dos **dois serviços** que eu ofereço:
</center>

<br><br>

```{r, echo=F}
htmltools::includeHTML("qual_cards.html")
```



`r fim_aberta`



<!-- Versão agenda fechada -->

`r inicio_fechada`
  
<center>
Oi! Tudo bem?
<br>
`r razao_fechamento`<br>
Caso possa esperar, a agenda será reaberta no `r reabertura`.<br>
Abaixo você encontra uma breve explicação dos **dois serviços** que eu ofereço:
</center>

<br><br>

<br><br>

```{r, echo=F}
htmltools::includeHTML("qual_cards.html")
```


`r fim_fechada`

