---
title: "O que é um escore-z?"
author: Fernanda Fiel Peres
date: '2026-09-23'
slug: [escore-z]
categories: []
tags: ['Estatística teórica']
comments: yes
summary: 'Você já ouviu falar em escore-z (ou *z-score*, em inglês), mas nunca entendeu exatamente o que ele significa? Neste post discutimos o que é o escore-z, como calculá-lo e como ele deve ser interpretado.'
output:
  blogdown::html_page:
    toc: false
editor_options: 
  chunk_output_type: console
---

<center>
<font size='1'>Fonte da imagem: elaboração própria</font>
</center>
  
</br>
</br>
  

  
```{r, include=FALSE}
knitr::opts_chunk$set(fig.width = 4, fig.height = 3.3, cache = FALSE,
                      fig.align = "center", warning = FALSE, message = FALSE)
library(tidyverse)
library(ggpubr)
source("/Users/fernandafperes/Documents/Blog_/content/blog/render_toc.R")
fstatix::paleta_f()
```
   
   
```{r toc, echo=FALSE}
# render_toc("index.Rmd", toc_header_name = NULL, toc_depth = 2, base_level = 3)
```
   
   
   
### O que é um escore-z?
  
O escore-z (*z-score*, em inglês) é uma forma de padronizar variáveis numéricas. Após a padronização, as variáveis transformadas passam a:  
  
* Ser adimensionais -- isto é, deixam de ter unidade de medida
* Ter média igual a zero
* Ter desvio-padrão igual a um
  
  
Vamos entender isso melhor!
  
  

### Como é calculado um escore-z?
  
O cálculo do escore-z tem como base a média e o [desvio-padrão](https://fernandafperes.com.br/blog/variancia-desvio-padrao/) do conjunto de dados. Para calcular o escore-z de uma determinada observação (x), basta subtrairmos a média e dividirmos o resultado dessa subtração pelo desvio-padrão (DP):  
  
$$
z = \frac{x - Média}{DP}
$$
  
  
### Um exemplo de cálculo
  
Para que o cálculo do escore-z faça mais sentido, vamos partir para um **exemplo**. Imagine que temos uma amostra de mulheres que tiveram a sua altura, em cm, aferida. Ao calcularmos a média e o [desvio-padrão](https://fernandafperes.com.br/blog/variancia-desvio-padrao/) para essa amostra, obtivemos:  
  
* **Média** = 160 cm
* **Desvio-padrão** = 10 cm
  
Substituindo esses valores na **fórmula** do escore-z, obtemos:  
  
$$
z = \frac{x - Média}{DP}
$$
  
$$
z = \frac{x - 160\,\text{cm}}{10\,\text{cm}}
$$
  
Imagine agora que temos nessa amostra uma mulher com **182 cm** de altura. Qual será o **escore-z** para ela? Para descobrir, basta substituirmos o valor de x da fórmula pela altura observada:  
  
$$
z = \frac{182 - 160\,\text{cm}}{10\,\text{cm}}
$$
  
$$
\require{cancel}
z = \frac{22\,\text{cm}}{10\,\text{cm}} = \frac{22\,\cancel{\text{cm}}}{10\,\cancel{\text{cm}}} = 2,2
$$
  
O cálculo resulta em um **escore-z de 2,2**. E observe que esse valor não tem mais unidade de medida porque, ao dividirmos 22 cm por 10 cm, acabamos cancelando a unidade cm.  

  
  
<br />


### Como interpretar o escore-z?
  
Aqui, de novo, eu vou partir para exemplos. Vamos seguir trabalhando com a amostra de mulheres cujas alturas apresentam os seguintes valores de média e desvio-padrão:  
  
* **Média** = 160 cm
* **Desvio-padrão** = 10 cm  
  
  
##### Qual seria o escore-z para uma mulher com altura média (160 cm)?
  
Para calcular esse escore-z, basta substituirmos o valor de x por 160:  
  
$$
z = \frac{x - 160\,\text{cm}}{10\,\text{cm}}
$$
  
$$
z = \frac{160\,\text{cm} - 160\,\text{cm}}{10\,\text{cm}}
$$
  
Perceba que:  
  
* Isso resulta em um numerador igual a zero (160 -- 160 = 0)
* Ficamos com uma fração que divide cm por cm -- essas unidades de medida se cancelam e o resultado, portanto, passa a ser adimensional, sem unidade de medida  
  
$$
\require{cancel}
z = \frac{0\,\text{cm}}{10\,\text{cm}} = \frac{0\,\cancel{\text{cm}}}{10\,\cancel{\text{cm}}} = 0
$$
  
Logo, uma mulher com altura **igual à média** da amostra terá um **escore-z igual a zero**.  
  
</br>
  
##### Qual seria o escore-z para uma mulher com altura um desvio-padrão acima da média?  
  
Uma mulher cuja altura esteja **um desvio-padrão acima** da média dessa amostra terá uma altura de 170 cm (160 cm + 10 cm). Para calcular o escore-z para ela, substituímos o x por 170:  

$$
z = \frac{x - 160}{10} = \frac{170 - 160}{10}
$$
  
$$
z = \frac{10}{10} = 1
$$
  
Portanto, uma mulher com altura 1 desvio-padrão acima da média da amostra terá **escore-z igual a 1**.  
  
</br>
  
##### E qual seria o escore-z para uma mulher com altura um desvio-padrão abaixo da média?  
  
Uma mulher cuja altura esteja **um desvio-padrão abaixo** da média dessa amostra terá uma altura de 150 cm (160 cm - 10 cm). Para calcular o escore-z para ela, substituímos o x por 150:  

$$
z = \frac{x - 160}{10} = \frac{150 - 160}{10}
$$
  
$$
z = \frac{-10}{10} = -1
$$
  
Portanto, uma mulher com altura 1 desvio-padrão abaixo da média da amostra terá **escore-z igual a -1**.  
  
</br>
  
#### Um guia de como interpretar o escore-z
  
Note que:  
  
* As alturas iguais à média têm z = 0
* As alturas um desvio-padrão **acima** da média têm z = 1
* As alturas um desvio-padrão **abaixo** da média têm z = -1  
  
Isso é o mesmo que dizer que a variável padronizada pelo escore-z tem média igual a zero e desvio-padrão igual a 1. Também significa que qualquer escore-z indica quantos desvios-padrão um valor está acima ou abaixo da média da distribuição.  
  
Vamos voltar ao primeiro escore-z que calculamos: o para uma mulher com altura igual a 182 cm. Vimos que esse valor corresponde a um escore-z de **2,2**. Portanto, a nossa interpretação será: a altura dessa mulher está **2,2 desvios-padrão acima da média**. Perceba que concluímos que está **acima** porque o valor de z foi positivo.  
  
Por outro lado, suponha que calculamos o escore-z para uma outra mulher e obtivemos um valor de **z = -1,5**. A conclusão agora será de que essa mulher apresenta uma altura que é **1,5 desvios-padrão abaixo da média**.  
  
  
</br>
  
### Relação entre o escore-z e a curva normal
  
Até aqui, vimos que o escore-z nos diz quantos desvios-padrão um valor está acima ou abaixo da média. Mas uma outra pergunta que podemos querer responder é: o **quão raro** é alguém estar 2,2 desvios-padrão acima da média? Para responder a isso, precisamos saber como os dados de altura **se distribuem**.  
  
Em muitas situações, principalmente quando estamos lidando com medidas biológicas (como altura, pressão arterial), os dados tendem a seguir uma distribuição de frequências com formato aproximado de **sino**, que recebe o nome de "**distribuição normal**" ou "distribuição gaussiana":  
  
```{r, echo=FALSE, fig.width=5}
library(tidyverse)

ggplot(data = data.frame(x = c(120, 200)), aes(x)) +
  # stat_function(fun = dnorm, args = list(mean = 160, sd = 10),
  #               xlim = c(300, 427.8), geom = "area",
  #               fill = "grey85") +
  annotate(x = 160, xend = 160, y = 0, yend = dnorm(160, mean = 160, sd = 10),
           geom = "segment", color = "grey50", linetype = "dashed",
           linewidth = 0.4) +
  stat_function(fun = dnorm, n = 101, args = list(mean = 160, sd = 10),
                color = "cadetblue") +
  scale_y_continuous(expand = expansion(mult = c(0, 0.05)),
                     labels = scales::number_format(scale = 1e2)) +
  labs(x = "Altura (cm)", y = "Frequência (%)") +
  theme_classic() +
  theme(text = element_text(family = "Nunito"))
```
  
A distribuição normal tem algumas propriedades conhecidas:  
  
* O seu valor central (tracejado em cinza na figura) corresponde à média e coincide com a moda e a mediana
* A distribuição é simétrica em relação à média (note como os lados direito e esquerdo são iguais, apenas espelhados)
* Os valores próximos à média apresentam maior frequência (note que há um pico justamente na média)
* Conforme os valores se distanciam da média, vão se tornando mais raros
  
  
Além disso, sabemos que, caso uma variável apresente uma distribuição normal, **68,3% das observações** estarão entre a média mais 1 desvio-padrão (DP) e a média menos 1 DP:  
  
```{r, echo=FALSE, fig.width=5}
ggplot(data = data.frame(x = c(120, 200)), aes(x)) +
  stat_function(fun = dnorm, args = list(mean = 160, sd = 10),
                xlim = c(150, 170), geom = "area",
                fill = "grey85") +
  annotate(x = 160, xend = 160, y = 0, yend = dnorm(160, mean = 160, sd = 10),
           geom = "segment", color = "grey50", linetype = "dashed",
           linewidth = 0.4) +
  annotate(x = 160, y = dnorm(160, mean = 160, sd = 10)/2,
           geom = "label", label = "68,3%", size = 3.5,
           family = "Nunito") +
  stat_function(fun = dnorm, n = 101, args = list(mean = 160, sd = 10),
                color = "cadetblue") +
  scale_y_continuous(expand = expansion(mult = c(0, 0.05)),
                     labels = scales::number_format(scale = 1e2)) +
  labs(x = NULL, y = "Frequência (%)") +
  scale_x_continuous(breaks = c(150, 160, 170),
                     labels = c("Média\n- 1DP",
                                "Média",
                                "Média\n+ 1DP")) +
  theme_classic() +
  theme(text = element_text(family = "Nunito", size = 12))
```
  
Outra informação importante: **95,5% das observações** estarão entre a média mais 2 desvios-padrão (DP) e a média menos 2 DP:  
  
```{r, echo=FALSE, fig.width=5}
ggplot(data = data.frame(x = c(120, 200)), aes(x)) +
  stat_function(fun = dnorm, args = list(mean = 160, sd = 10),
                xlim = c(140, 180), geom = "area",
                fill = "grey85") +
  annotate(x = 160, xend = 160, y = 0, yend = dnorm(160, mean = 160, sd = 10),
           geom = "segment", color = "grey50", linetype = "dashed",
           linewidth = 0.4) +
  annotate(x = 160, y = dnorm(160, mean = 160, sd = 10)/2,
           geom = "label", label = "95,5%", size = 3.5,
           family = "Nunito") +
  stat_function(fun = dnorm, n = 101, args = list(mean = 160, sd = 10),
                color = "cadetblue") +
  scale_y_continuous(expand = expansion(mult = c(0, 0.05)),
                     labels = scales::number_format(scale = 1e2)) +
  labs(x = NULL, y = "Frequência (%)") +
  scale_x_continuous(breaks = c(140, 160, 180),
                     labels = c("Média\n- 2DP",
                                "Média",
                                "Média\n+ 2DP")) +
  theme_classic() +
  theme(text = element_text(family = "Nunito", size = 12))
```
  
  
Vale dizer que é ainda mais **famoso** um outro ponto de corte: o **1,96**. Isso porque **95% das observações** estarão entre a média mais 1,96 desvios-padrão (DP) e a média menos 1,96 DP:  
  
```{r, echo=FALSE, fig.width=5}
ggplot(data = data.frame(x = c(120, 200)), aes(x)) +
  stat_function(fun = dnorm, args = list(mean = 160, sd = 10),
                xlim = c(160-1.96*10, 160+1.96*10), geom = "area",
                fill = "grey85") +
  annotate(x = 160, xend = 160, y = 0, yend = dnorm(160, mean = 160, sd = 10),
           geom = "segment", color = "grey50", linetype = "dashed",
           linewidth = 0.4) +
  annotate(x = 160, y = dnorm(160, mean = 160, sd = 10)/2,
           geom = "label", label = "95%", size = 3.5,
           family = "Nunito") +
  stat_function(fun = dnorm, n = 101, args = list(mean = 160, sd = 10),
                color = "cadetblue") +
  scale_y_continuous(expand = expansion(mult = c(0, 0.05)),
                     labels = scales::number_format(scale = 1e2)) +
  labs(x = NULL, y = "Frequência (%)") +
  scale_x_continuous(breaks = c(160-1.96*10, 160, 160+1.96*10),
                     labels = c("Média\n- 1,96 DP",
                                "Média",
                                "Média\n+ 1,96 DP")) +
  theme_classic() +
  theme(text = element_text(family = "Nunito", size = 12))
```
  
  
E um último ponto de corte famoso é o referente a **três** desvios-padrão (DP): **99,7% das observações** estarão entre a média mais 3 DP e a média menos 3 DP:  
  
```{r, echo=FALSE, fig.width=5}
ggplot(data = data.frame(x = c(120, 200)), aes(x)) +
  stat_function(fun = dnorm, args = list(mean = 160, sd = 10),
                xlim = c(130, 190), geom = "area",
                fill = "grey85") +
  annotate(x = 160, xend = 160, y = 0, yend = dnorm(160, mean = 160, sd = 10),
           geom = "segment", color = "grey50", linetype = "dashed",
           linewidth = 0.4) +
  annotate(x = 160, y = dnorm(160, mean = 160, sd = 10)/2,
           geom = "label", label = "99,7%", size = 3.5,
           family = "Nunito") +
  stat_function(fun = dnorm, n = 101, args = list(mean = 160, sd = 10),
                color = "cadetblue") +
  scale_y_continuous(expand = expansion(mult = c(0, 0.05)),
                     labels = scales::number_format(scale = 1e2)) +
  labs(x = NULL, y = "Frequência (%)") +
  scale_x_continuous(breaks = c(130, 160, 190),
                     labels = c("Média\n- 3DP",
                                "Média",
                                "Média\n+ 3DP")) +
  theme_classic() +
  theme(text = element_text(family = "Nunito", size = 12))
```
  
  
#### Ok, mas o que isso tudo tem a ver com o escore-z?
  
Perceba que o escore-z é uma forma de representar os valores em desvios-padrão. Portanto, se uma variável -- como a altura de mulheres -- apresentar distribuição normal, isso significará que:  
  
* 68,3% das mulheres terão escores-z entre -1 e 1
* 95% das mulheres vão apresentar escores-z entre -1,96 e 1,96
* 99,7% das mulheres terão escores-z entre -3 e 3
  
A figura abaixo mostra essa relação para o escore-z 1,96:  
  
```{r, echo=FALSE, fig.width=5}
ggplot(data = data.frame(x = c(-4, 4)), aes(x)) +
  stat_function(fun = dnorm, args = list(mean = 0, sd = 1),
                xlim = c(-1.96, 1.96), geom = "area",
                fill = "grey85") +
  annotate(x = 0, xend = 0, y = 0, yend = dnorm(0, mean = 0, sd = 1),
           geom = "segment", color = "grey50", linetype = "dashed",
           linewidth = 0.4) +
  annotate(x = 0, y = dnorm(0, mean = 0, sd = 1)/2,
           geom = "label", label = "95%", size = 3.5,
           family = "Nunito") +
  stat_function(fun = dnorm, n = 101, args = list(mean = 0, sd = 1),
                color = "cadetblue") +
  scale_y_continuous(expand = expansion(mult = c(0, 0.05)),
                     labels = scales::number_format(scale = 1e2)) +
  labs(x = "z", y = "Frequência (%)") +
  scale_x_continuous(breaks = c(-1.96, 0, 1.96),
                     labels = c("- 1,96",
                                "0",
                                "1,96")) +
  theme_classic() +
  theme(text = element_text(family = "Nunito", size = 12))
```
  
Podemos ainda pensar que **apenas 5%** da amostra apresenta valores **fora da faixa [-1,96; 1,96]**. Como a curva normal é simétrica, sabemos que:  
  
* 2,5% dos dados estarão acima de 1,96
* 2,5% dos dados estarão abaixo de -1,96
  
```{r, echo=FALSE, fig.width=5}
ggplot(data = data.frame(x = c(-4, 4)), aes(x)) +
  stat_function(fun = dnorm, args = list(mean = 0, sd = 1),
                xlim = c(1.96, 4), geom = "area",
                fill = "grey85") +
  stat_function(fun = dnorm, args = list(mean = 0, sd = 1),
                xlim = c(-4, -1.96), geom = "area",
                fill = "grey85") +
  annotate(x = 0, xend = 0, y = 0, yend = dnorm(0, mean = 0, sd = 1),
           geom = "segment", color = "grey50", linetype = "dashed",
           linewidth = 0.4) +
  annotate(x = 3.3, y = 0.05,
           geom = "label", label = "2,5%", size = 3.5,
           family = "Nunito") +
  annotate(x = -3.3, y = 0.05,
           geom = "label", label = "2,5%", size = 3.5,
           family = "Nunito") +
  stat_function(fun = dnorm, n = 101, args = list(mean = 0, sd = 1),
                color = "cadetblue") +
  scale_y_continuous(expand = expansion(mult = c(0, 0.05)),
                     labels = scales::number_format(scale = 1e2)) +
  labs(x = "z", y = "Frequência (%)") +
  scale_x_continuous(breaks = c(-1.96, 0, 1.96),
                     labels = c("- 1,96",
                                "0",
                                "1,96")) +
  theme_classic() +
  theme(text = element_text(family = "Nunito", size = 12))
```
  
  
Ou seja: o escore-z nos ajuda a identificar o **quão frequente ou rara** é uma determinada altura. Vamos retormar o exemplo da mulher com **182 cm** de altura, supondo que essas alturas seguem a **distribuição normal**. Vimos que o escore-z para ela é de **2,2**. Como esse valor está **acima de 1,96**, sabemos que essa mulher está entre as 2,5% mais altas da amostra.  
  
Se quisermos ser ainda mais precisos, podemos calcular a probabilidade (área sob a curva) associada a esse escore-z:  
  
```{r, echo=FALSE, fig.width=5}
ggplot(data = data.frame(x = c(-4, 4)), aes(x)) +
  stat_function(fun = dnorm, args = list(mean = 0, sd = 1),
                xlim = c(2.2, 4), geom = "area",
                fill = "grey85") +
  annotate(x = 0, xend = 0, y = 0, yend = dnorm(0, mean = 0, sd = 1),
           geom = "segment", color = "grey50", linetype = "dashed",
           linewidth = 0.4) +
  annotate(x = 3.3, y = 0.05,
           geom = "label", label = "1,4%", size = 3.5,
           family = "Nunito") +
  stat_function(fun = dnorm, n = 101, args = list(mean = 0, sd = 1),
                color = "cadetblue") +
  scale_y_continuous(expand = expansion(mult = c(0, 0.05)),
                     labels = scales::number_format(scale = 1e2)) +
  labs(x = "z", y = "Frequência (%)") +
  scale_x_continuous(breaks = c(0, 2.2),
                     labels = c("0", "2,2")) +
  theme_classic() +
  theme(text = element_text(family = "Nunito", size = 12))
```
  
Isso significa que apenas **1,4% das mulheres** da amostra apresentam alturas **iguais ou superiores** a 182 cm.  
  
>Como eu cheguei a esse número mágico de 1,4%?  
>A gente consegue obter esse valor a partir de tabelas para a distribuição normal padrão, como [esta](https://www.ime.unicamp.br/~cnaber/tabela_normal.pdf). Mas você também pode calculá-la usando a seguinte formula em R:  
>  
>`1-pnorm(q = 2.2)`  
>  
>Isso vai resultar em 0,0139 que multiplicando por 100 fica 1,39%, o que eu arredondei para 1,4%.  
>  
  
  
</br>
  
### Exemplos de aplicações
  
#### IMC em crianças e adolescentes
  
Sabia que os pontos de corte para classificar o IMC em crianças e adolescentes se baseia em escores-z? A tabela abaixo traz a classificação [de acordo com a OMS](https://www.who.int/toolkits/growth-reference-data-for-5to19-years/indicators/bmi-for-age):  
  
```{r, echo=FALSE}
tibble::tribble(
  ~`Escore-z`,      ~`Classificação`,
  "< -3",           "Magreza acentuada",
  "≥ -3 e < -2",    "Magreza",
  "≥ -2 e ≤ +1",    "Eutrofia",
  "> +1 e ≤ +2",    "Sobrepeso",
  "> +2",           "Obesidade"
) |> 
  flextable::regulartable() |>
  flextable::align(j = -1, align = "center", part = "all") |>
  flextable::bold(part = "header") |> 
  flextable::autofit()
```
  
O cálculo do escore-z para essa finalidade leva em consideração o sexo e a idade da criança. Além disso, o cálculo é um pouco diferente do escore-z usual, porque considera as características da distribuição do IMC para cada idade e sexo. A OMS utiliza o método LMS, que permite levar em consideração a assimetria da distribuição. Há algumas calculadoras que fazem esse cálculo, como [essa](https://www.bcm.edu/bodycomplab/BMIapp/BMI-calculator-kids.html). A interpretação do escore-z, no entanto, segue a mesma lógica: valores positivos indicam que o IMC está acima do centro da distribuição de referência para aquela idade e sexo, enquanto valores negativos indicam que está abaixo.     
  
  
#### Avaliar a relação entre variáveis em escalas diferentes
  
Esses dias circulou pela internet [este gráfico](https://pt.linkedin.com/posts/wellington-kadooka_quantizpricingsolutions-pricing-rgm-activity-7396889999125753857-ZKWH), que analisava a relação entre o preço de hambúrgueres vendidos na cidade de São Paulo e suas avaliações. O gráfico traz uma faixa diagonal que, de acordo com o autor, corresponde à "zona de equivalência de valor", a região "onde o preço é coerente com o valor entregue".  
  
Mas, veja, criar uma faixa de equivalência não é uma tarefa simples. Por que? Porque o preço e a avaliação estão em unidades de medida diferentes: o primeiro em reais, o segundo em posição no ranking. Como lidar com esse dilema? Uma excelente alternativa é calcular o escore-z para as duas variáveis. Dessa forma, os valores para ambas passam a estar na escala de desvio-padrão. Eu discuto isso em detalhes [nesse post](https://fernandafperes.com.br/blog/grafico-hamburgueres/).  
   
   
```{r, include=FALSE}
# ggplot(data = data.frame(x = c(-4, 4)), aes(x)) +
#   stat_function(fun = dnorm, args = list(mean = 0, sd = 1),
#                 xlim = c(1.5, 4), geom = "area",
#                 fill = "grey85") +
#   annotate(x = 0, xend = 0, y = 0, yend = dnorm(0, mean = 0, sd = 1),
#            geom = "segment", color = "grey50", linetype = "dashed",
#            linewidth = 0.4) +
#   stat_function(fun = dnorm, n = 101, args = list(mean = 0, sd = 1),
#                 color = "cadetblue", linewidth = 1.3) +
#   labs(x = NULL, y = NULL) +
#   scale_y_continuous(expand = expansion(mult = c(0, 0.05))) +
#   scale_x_continuous(breaks = c(0, 1.5),
#                      labels = c("μ",
#                                 "z = 1,5")) +
#   theme_classic() +
#   theme(text = element_text(family = "Nunito", size = 14),
#         axis.text.y = element_blank(),
#         axis.ticks.y = element_blank())
# 
# ggsave("graf_cover.png", width = 4.3, height = 2.8, dpi = 400)
```

   
   
***

### Como citar esse post, nas normas da ABNT
  
  
> PERES, Fernanda F. **O que é um escore-z?**. Blog Fernanda Peres, São Paulo, 23 set. 2026. Disponível em: https://fernandafperes.com.br/blog/escore-z/.
  
  
<br />



